臺灣高等法院臺南分院刑事判決　　　　　九十年度上更(二)字第二二○號　Ａ
　　　上　訴　人
　　　即　被　告　甲　　　○
　　　選任辯護人　汪　玉　蓮
右上訴人因偽造文書案件，不服臺灣嘉義地方法院八十五年度訴字第四七二號中華民
國八十六年十一月十三日第一審判決（起訴案號：臺灣嘉義地方法院檢察署八十五年
度偵字第○一六○號），提起上訴，判決後，由最高法院第二次發回更審，本院判決
如左：
      主      文
原判決撤銷。
甲○無罪。
      理      由
一、公訴意旨略以：被告甲○為嘉義縣溪口鄉公所建設課技士，為依據法令從事公務
    之人員，於民國八十四年八月十六日，受理位於嘉義縣溪口鄉○○段二一二之五
    二、二一四之十一、二一三等四筆土地五棟店鋪住宅之使用執照之申請，明知依
    建築法之規定，需自申請之日起，十日內派員查驗完竣，建築工程之主要結構、
    室內隔間及建築物主要設備等與設計圖樣相符者，發給使用執照，不相符者，一
    次通知其修改後，再報請查驗。而前揭五棟店鋪住宅於申請使用執照之際，有如
    下與設計圖樣不符之處：（一）各棟樓層間應施作之「嵌銅條磨石子樓梯，並加
    裝南洋櫸木扶手附櫸木欄杆」均未施作，（二）各棟樓層地板均未施作磨石子或
    黏貼地磚，（三）各棟浴廁設備地坪及四周牆壁均未施作黏貼石英磚及大口面磚
    ，衛浴設備亦尚未裝置，（四）各棟樓層後牆應以ＲＣ磚材料施作，卻有部分後
    牆係以原色合板遮蓋混充。依規定應不得發給使用執照。被告明知其並未至現場
    查驗，且亦明知上開五棟建築物建築工程有如上所述之與設計圖樣不符之處，竟
    基於圖利起造人之犯意，於使用執照審查表上為不實登載：「符合規定擬准發照
    」，並於嘉義縣溪口鄉公所八十四年八月十六日84溪鄉建字第二五二至二五六號
    簡便答復表之函稿上，不實登載「經核符合准予發給使用執照（）嘉溪鄉建（
    使）字第一０九至一一三號」等文字陳核，終核發使用執照予起造人等，足生損
    害於建管單位對核發使用執照之正確性，因認被告犯有九十年十一月七日修正前
    貪污治罪條例第六條第一項第四款之罪嫌及刑法第二百十三條之罪嫌云云。
二、公訴人認被告涉有右揭圖利及偽造文書犯行，無非以前揭房屋確有前所述之四處
    與設計圖樣不符之處，此據法務部調查局嘉義縣調查站（下稱嘉義縣調查站）派
    員於八十四年九月十五日會同嘉義縣政府建設局建管課課長陳武彥、嘉義縣溪口
    鄉公所建設課課長劉國縱及被告等人至現場查驗屬實，製有會勘記錄可稽、復有
    相片共十九幀可資佐證，亦有前揭房屋申請發給使用執照之卷宗影本可按，且被
    告坦承前揭房屋位於鄉公所與該鄉唯一之加油站之途中，其約五日至加油站加油
    一次，則被告於平日至加油站加油而路過前揭房屋之際，對該房屋之情形，亦應
    有所知悉，以及吳大村應明知申請使用執照鄉公所均會派人至現場查驗，竟大膽
    於申請使用執照之際，為前揭所述之與設計圖樣不符之造作，不畏會有因遭被告
    通知修改而損失之危險，亦有違常情，被告身為鄉公所建設課技士，核發使用執
    照業務以非一、二日之事，竟未依規定確實查驗，復偽載不實之事項於其職掌之
    前揭文書上，以圖利於房屋之起造人，為其所憑論據。
三、訊據上訴人即被告甲○坦承其為嘉義縣溪口鄉公所建設課技士，於八十四年八月
    十六日，受理右開四筆土地上，新建五棟店鋪住宅之使用執照之申請等情，惟否
    認有右揭偽造文書及圖利之犯行，辯稱：其沒有去現場看，僅看照片發使用執照
    ，照片看起來是完成了，並不知道這五棟建築物有與設計圖樣不符之處，若其有
    至現場看過，即不會核准，其並沒有就其職務上所掌之公文書為不實登載之故意
    ，本件縱使有如上述與設計圖樣不符之處，亦均不屬建築法第七十條所應審查之
    主要構造、室內隔間及主要設備之項目，其僅未至現場查驗，並無圖利起造人之
    犯意，且事後起造人已部分變更設計，部分依設計圖施作完畢，並無圖利之事實
    等語。經查：
（一）前揭房屋確有前開所述四處與設計圖樣不符之處，此有嘉義縣調查站派員於八
      十四年九月十五日會同嘉義縣政府建設局建管課課長陳武彥、嘉義縣溪口鄉公
      所建設課課長劉國縱及被告至現場查驗屬實所製會勘記錄一份、前揭房屋申請
      發給使用執照之卷宗影本及照片共十九張附卷（外放）可資佐證。並有嘉義縣
      溪口鄉公所九十一年二月四日（九一）嘉溪鄉建字第二○○號函所附該所核發
      郭慧珠、田婉真、陳美莉、何森茂（二棟）等五戶樓房新建工程設計圖供七張
      一份附於本院本審卷（設計圖外放）可參。而被告於原審自承未曾至現場勘查
      ，卻於八十四年八月十六日，在嘉義縣溪口鄉公所於上開使用執照審查表蓋驗
      訖章（見原審第六十五頁正面），而被告既然於上開使用執照審查表蓋驗訖章
      ，即表示被告以綜合審查欄「符合規定擬准發照」等文字之內容，作為其審查
      意見之記載。嗣並於嘉義縣溪口鄉公所八十四年八月十六日嘉溪鄉建字第25
      2∫256號簡便答復表之函稿上為「二、經核符合准予發給使用執照嘉溪鄉建
      （使）字第109∫113號」等登載，並將之提出陳核行使之，有該使用執照審查
      表及簡便答復表影本各一份附卷（外放）可按。
（二）按建築工程完竣後，應由起造人會同承造人及監造人申請使用執照。直轄市、
      縣（市）（局）主管建築機關應自接到申請之日起，十日內派員查驗完竣。其
      主要構造、室內隔間及建築物主要設備等與設計圖樣相符者，發給使用執照，
      並得核發謄本；不相符者，一次通知其修改後，再報請查驗。但供公眾使用建
      築物之查驗期限，得展延為二十日，建築法第七十條第一項定有明文。依照該
      條項之規定，係指建築工程完竣後，市縣主管建築機關應派員查勘工程，如主
      要構造、室內隔間及建築物主要設備等與設計圖樣相符者，始可發給使用執照
      。本院本審將前開所述之四處與設計圖樣不符之處，函請國立成功大學及國立
      台北科技大學查覆該四處與設計圖樣不符之處是否屬建築法第七十條所應審查
      之主要構造、室內隔間及主要設備之項目，經國立成功大學以九十年十二月十
      九日（九○）成大工字第○七七八二號函復本院本審稱：「：：：二、依建築
      法第八條、臺灣省建築管理規則第三十三條規定，本案（二）至（六）項（按
      其所指（二）至（五）即為前開所述之四處與設計圖樣不符之處）所述應不屬
      建築法第七十條所規定之「主要構造」、「室內隔間」及「建築物主要設備」
      』，有該函附於本院本審卷可查；另國立台北科技大學九十年十月八日（90）
      北科大建字第1898號函附附件簡答欄載：「說明二所指樓梯（按即前開所述與
      設計圖樣不符之處（一））非屬前述名詞內容所指範圍。說明三所指樓地板之
      表面處理（按即前開所述與設計圖樣不符之處（二）），非屬前述名詞內容所
      範圍。說明四所指浴廁設備（按即前開所述與設計圖樣不符之處（三）），屬
      前述名詞內容所（指）污物處理設備，但牆面之表面處理則屬契約雙方之約定
      ，非屬前述名詞內容所範圍。說明五所指建築物後牆（按即前開所述與設計圖
      樣不符之處（四）），非屬前述名詞內容所範圍。」，有該函附於本院本審卷
      可考。嗣本院本審再針對國立台北科技大學九十年十月八日（90）北科大建字
      第1898號函附附件簡答欄說明四函詢，經該校另以十年十一月三十日（90）北
      科大建字第0028號函及附件一答稱：「依建築技術規則（85年版）設計施工篇
      第49條（污水處理）沖洗式廁所，除依衛生下水道法令規定，將污水排至衛生
      下水道或集中處理廠外，應附設化糞池，並排至有出口之溝渠；同規則建築設
      備篇第37條規定（最小設備數量）建築物裝設之衛生設備數量不得少於左表規
      定：：，是指大便器、小便器、洗面盆及浴缸或淋浴；同篇之第39條規定（化
      糞池）本規則建築設計施工篇第49條規定之化糞池，具有左表規定之性能。故
      依上述浴廁乃指建築技術規則所規定之衛生設備；化糞池則屬污水處理設備（
      施）」，有該函附於本院本審卷可按（又按台北科技大學函文雖引用八十五年
      版建築技術規則第卅七條、卅九條、第四十九條規定，本件則發生於八十四年
      八月間，但八十五年版上開三條文在八十四年並未修訂或增刪，有該規則公布
      及修訂沿革及全文在卷可考，故台北科技大學函文所引資料，仍可供本件判斷
      認定）。上開函覆均認前開所述與設計圖樣不符之四處，均非屬建築法所稱之
      主要構造、室內隔間及主要設備之項目。雖國立成功大學九十年十二月十九日
      （九○）成大工字第○七七八二號函第三點稱：「惟第二項樓梯構造及第五項
      後墻構造，應核對是否與建築主管機關所核准建造執造圖說相符，否則不准發
      給使用執照，：：：」等語，惟該函第二點既稱第二項樓梯構造及第五項後墻
      構造非屬建築法第七十條第一項所規定之主要構造、室內隔間及建築物主要設
      備，卻於該函第三點謂第二項樓梯構造及第五項後墻構造，應核對是否與建築
      主管機關所核准建造執造圖說相符，否則不准發給使用執照等語，該函第三點
      所述，已超出建築法第七十條第一項規定之範疇，而又未指出其不准發給使用
      執照之依據，是該函第三點部分不足採認。職是之故，被告所辯上述與設計圖
      樣不符之處，均不屬建築法第七十條所應審查之主要構造、室內隔間及主要設
      備之項目等語，應可採信。核諸首揭法條，前揭房屋既無主要構造、室內隔間
      及建築物主要設備等與設計圖樣不相符之情形，被告核發使用執照前，雖未前
      往現場查驗，有違規定，但與建築法關於得否核發使用執照之規定無違。因此
      ，被告在其職掌之使用執照審查表為「符合規定擬准發照」之記載，及在嘉義
      縣溪口鄉公所八十四年八月十六日嘉溪鄉建字第252∫256號簡便答復表之函
      稿上為「經核符合准予發給使用執照（）嘉溪鄉建（使）字第一０九至一一
      三號」之記載，並據以核發使用執照於起造人，自不足生損害於嘉義縣溪口鄉
      公所對核發使用執照之正確性。
（三）次按貪污治罪條例業於九十年十一月七日修正公布實施，於同年月九日生效，
      修正前貪污治罪條例第六條第四款之對於主管業務圖利罪，不以實際上果已得
      利為必要，修正後則以實際上獲得利益為要件，被告行為後，法律已有修正變
      更，比較修正前、修正後之構成要件，以修正後之新法較有利行為人即被告，
      依刑法第二條第一項但書之規定，自應適用新法即修正後貪污治罪條例第六條
      第四款之規定。被告於使用執照審查表及在嘉義縣溪口鄉公所八十四年八月十
      六日嘉溪鄉建字第252∫256號簡便答復表之函稿上為前開記載，並據之核發
      使用執照，既與建築法關於得否核發使用執照之規定無違，亦未生損害於嘉義
      縣溪口鄉公所對核發使用執照之正確性，則上開建物之起造人或所有人自無取
      得任何不法利益，此外，復查無其他積極證據，足認被告核發使用執照，使被
      告或起造人或所有人實際獲得不法利益，自不得以推測方法為裁判基礎認定被
      告有圖利之犯行，應認被告此部分之犯罪不能證明。
四、綜上所述，本件原審雖以被告公務員行使登載不實罪部分罪證明確，因予論罪科
    刑，固非無見；惟查本件被告受理前揭房屋之使用執照核發，雖未依規定前往現
    場查驗，僅依送審之竣工圖說審查，即予簽發使用執照，固有違行政上之規定，
    然前揭房屋與設計圖說不符之處既均非屬建築法所稱之主要構造、室內隔間及主
    要設備之項目，業如前述，自非屬不得核發使用執照之情形，被告核准前揭房屋
    使用執照，自與法無違，被告所辯，非無可採。被告上訴否認犯罪，指摘原判決
    不當，為有理由，自應由本院本審將原判決撤銷改判，以不能證明被告犯罪，諭
    知被告無罪之判決。至被告受理前揭房屋之使用執照核發，未依規定前往現場查
    驗，僅依送審之竣工圖說審查，是否有違行政上規定，自應由服務機關另行處理
    ，附此敘明。
據上論斷，應依刑事訴訟法第三百六十九條第一項前段、第三百六十四條、第三百零
一條第一項前段，判決如主文。
本案經檢察官劉得鉦到庭執行職務。
中    華    民  國      九十一      年      三      月        七      日
                                  臺灣高等法院臺南分院刑事第二庭
                                      審判長法官  游    明    仁
                                            法官  林    永    茂
                                            法官  陳    清    溪
右正本證明與原本無異。
如不服本判決，應於判決送達後十日內向本院提出上訴狀，其未敘述理由者並應於提
出上訴狀後十日內向本院補提理由書（應附繕本)。
                                      法院書記官  趙    玲    瓏
中    華    民    國      九十一      年      三      月        八      日
